臺灣高等法院刑事判決
109年度金上重訴字第51號
上  訴  人  臺灣新北地方檢察署檢察官
被      告  蕭宇芳


選任辯護人  陳頂新律師
上列上訴人因被告違反銀行法等案件，不服臺灣新北地方法院10
8年度金訴字第145號，中華民國109年6月24日第一審判決（追加
起訴案號：臺灣新北地方檢察署107年度偵續字第306號），提起
上訴，本院判決如下：
    主  文
原判決撤銷，發回臺灣新北地方法院。   
    理  由
一、臺灣新北地方檢察署（下稱新北地檢署）檢察官先於民國10
    6年8月21日以附表一所示案號對「SKYBEENZ INFORMATION C
    ORPORATION」（未在台申請公司設立登記，下稱思鎧集團）
    臺灣地區負責人林瑞基、行政總監林育安、擔任上線之投資
    人陳國聰、蔡易麟、劉東易、宋文正、張文蔚、陳芝蘭、戴
    志旭、王泰淵、張榮福、林秀霞、丘祺歡、周建發及蔡易麟
    之助理盧敬儒、潘盈妤等16人，以其等自104年起招攬民眾
    參與思鎧集團之投資方案（下稱思鎧方案），共同涉犯銀行
    法第125條第1項前段或後段之非法經營收受存款業務、多層
    次傳銷管理法第29條第1項之非法多層次傳銷及刑法第339條
    之4第1項第2款之三人以上共犯詐欺等罪嫌提起公訴，於106
    年9月1日繫屬原審，由原審以106年度金重訴字第6號案件審
    理（下稱本訴）。嗣以其他擔任上線之投資人或其助理人員
    與本訴被告林瑞基等人違反銀行法等案件具有數人共犯一罪
    或數罪之相牽連關係，陸續以附表二所示案號追加起訴其他
    擔任上線（或助理）之投資人共計28人，自107年1月9日至1
    08年7月31日先後繫屬原審（經追加起訴之被告姓名、偵查
    案號、原審審理案號及原審繫屬日均詳如附表二所載，下稱
    附表二追加起訴）。嗣又以被告蕭宇芳亦為林瑞基等人思鎧
    集團之成員，於附表三所示之時間、地點，向附表三所示人
    士推銷遊說、招攬投資，而與本訴被告蔡易麟等人共犯刑法
    第339條之4第1項第2款之詐欺、銀行法第125條第1項前段非
    法經營收受存款業務、違反多層次傳銷管理法第29條第1項
    之非法多層次傳銷等罪嫌，且與本訴具有刑事訴訟法第7條
    所定相牽連案件關係，於108年11月18日對被告蕭宇芳追加
    起訴，並於108年12月3日繫屬原審（下稱本案追加起訴）。
    原審法院於109年6月24日就本訴及附表二追加起訴判決部分
    被告有罪、部分被告無罪及不受理，就本案追加起訴則以檢
    察官追加起訴不合法為由判決不受理，分別據檢察官及被告
    上訴繫屬本院。
二、原判決意旨略以：本訴及附表二追加起訴先後繫屬原審後，
    原審自107年10月31日起行審理程序調查證人，至108年12月
    17日證人交互詰問完畢，因被告人數眾多，故本訴及附表二
    追加起訴分別於108年12月24日、同年月31日、109年1月7日
    、同年月14日言詞辯論終結，並定於109年6月24日宣判。而
    檢察官係在本訴已起訴2年3個月後之108年11月18日始對被
    告蕭宇芳追加起訴，於108年12月3日繫屬原審，斯時本訴審
    理已近尾聲，本案追加起訴實已無併行第一審訴訟程序之可
    能。且本訴及附表二追加起訴業經原審實質調查審理，被告
    蕭宇芳涉案事實又與本訴及附表二追加起訴事實高度重疊，
    已足令一般通常人對法院能否本於客觀中立與公正之立場續
    行併審，產生合理懷疑，對被告蕭宇芳恐存預斷成見，有不
    當侵害被告蕭宇芳受憲法保障公平審判權利之疑慮。依最高
    法院108年度台上字第4365號判決意旨，本案追加起訴與本
    訴雖屬刑事訴訟法第7條所定之相牽連案件，仍有上開不合
    法之處，爰不經言詞辯論，逕為不受理判決等語。
三、檢察官上訴意旨略以：
　　㈠依檢察官主張之本訴及本案追加起訴事實，二案係屬數人
      共犯前揭罪嫌之「相牽連案件」。且檢察官追加起訴被告
      蕭宇芳於108年12月3日繫屬原審，原審就本訴於108年12
      月17日始調查證人完畢，並先後於同年12月24日、31日、
      109年1月7日、14日辯論終結，可見本案追加起訴後原審
      仍陸續調查證人，尚未言詞辯論，並無原判決所稱「本案
      實已無併案審理行第一審訴訟程序之可能」等情。
　　㈡本案係以本訴被告林瑞基為首之規模龐大集團犯罪，檢察
      官依偵辦進度分批起訴，然為便利訴訟經濟，避免裁判矛
      盾，乃將後續查獲之共犯被告蕭宇芳以追加起訴方式使全
      案繫屬同一法官承辦。且被告蕭宇芳為本訴所認定「第一
      層上線」蔡易麟、陳國聰之直接下線，更係蔡易麟之配偶
      ，足認被告蕭宇芳參與甚深，且二案訴訟資料高度共通，
      又可使被告蕭宇芳對蔡易麟、陳國聰於本訴中之供述答辯
      表達意見，其又未犯其他繁雜數罪，是無任何妨害被告蕭
      宇芳防禦及辯護權之情。
　　㈢原判決並未說明一般人會對法院審理本案追加起訴存有預
      斷成見、能否公平審理產生合理懷疑之具體理由，亦未使
      被告蕭宇芳表示意見，則法院中立性是否確會遭人質疑，
      實非無疑。且原審對本訴眾多被告判決無罪或不受理，可
      見並不會因為本訴審理過程而對本案追加起訴產生「有罪
      」預斷心證。再檢察官追加起訴第17案繫屬原審時間為10
      8年7月31日，本案追加起訴則於同年12月3日繫屬原審，
      差距僅約4月，然原判決並未說明以何「標準」決定是否
      納入檢察官之追加起訴，已屬判決不載理由，更屬恣意選
      擇受理或不受理訴訟之判決當然違背法令。原審援引最高
      法院108年度台上字第4365號判決為依據，自行增加法無
      明文規定之追加起訴要件，更屬可議等語。
四、按於第一審辯論終結前，得就與本案相牽連之犯罪或本罪之
    誣告罪，追加起訴。又有下列情形之一者，為相牽連之案件
    ：一、一人犯數罪者；二、數人共犯一罪或數罪者；三、數
    人同時在同一處所各別犯罪者；四、犯與本罪有關係之藏匿
    人犯、湮滅證據、偽證、贓物各罪者，刑事訴訟法第265 條
    第1項、第7條分別定有明文。次按最高法院108年度台上字
    第4365號判決意旨固謂法院得裁量認定檢方追加起訴是否不
    合制度本旨而予不受理判決，但並非得恣意裁量，主要應考
    慮三項因素：一、合併審理是否有助於訴訟經濟：依本訴及
    追加起訴證據方法之共通程度，審酌合併審理是否有助於同
    時調查多數被告或多數犯罪事實涉及之共通性證據，而避免
    分別起訴須重複調查相同證據所耗費之無謂時間人力等成本
    。二、合併審理是否有助於避免裁判歧異：即同一法院能因
    數案併審而就同一事實為相同認定，避免相異矛盾而戕害司
    法公信力。三、法院是否因合併審理而對追加起訴之被告產
    生不公平偏見之預斷風險，或有不當侵害被告訴訟權等情形
    ：例如法院是否會因已進行之證據調查結果，或因藉由認定
    其他被告或其他犯罪事實之證據資料，而對追加起訴之被告
    或其他犯罪事實產生不公平且難以弭平之偏見預斷，或有其
    他有害於被告訴訟防禦權、辯護依賴權等情形。法院應綜合
    上揭因素妥為權衡裁量，如認檢方追加起訴嚴重違反制度本
    旨，方得以追加起訴程序不合法為不受理判決。
五、經查：
　　㈠依檢察官就本訴及本案追加起訴意旨，檢察官係主張被告
      蕭宇芳加入本訴被告林瑞基擔任臺灣地區負責人之「思鎧
      集團」後，與林瑞基、蔡易麟、陳國聰等人基於前揭詐欺
      、非法經營收受存款業務及多層次傳銷之犯意聯絡，共同
      對外向不特定多數人招攬投資而共犯前揭罪名，而與林瑞
      基、蔡易麟、陳國聰等人具有共犯關係，是屬刑事訴訟法
      第7條第2款所定「數人共犯一罪或數罪」之相牽連案件，
      依同法第265條第1項規定，本得於第一審辯論終結前，對
      被告蕭宇芳追加起訴。檢察官本案追加起訴形式上並無違
      法。
　　㈡依檢察官起訴及本案追加起訴意旨，被告蕭宇芳與本訴被
      告林瑞基、蔡易麟、陳國聰涉案之基本事實一致，證據方
      法高度共通，可見追加起訴不但有助於在相同程序中同時
      調查共通證據而免於訴訟資源之後續無端勞費，更有助於
      法院對同一基本事實為相同認定而避免裁判兩歧之風險。
      次以，檢察官係於108年11月18日對被告蕭宇芳追加起訴
      ，於108年12月3日繫屬原審法院，此有追加起訴書及新北
      地檢署起訴送卷函文上蓋原審法院收狀日期章戳可證。斯
      時原審就本訴及附表二追加起訴雖已進行審判並調查大部
      分證人，但尚未調查全部證人及其他證據，後續仍於108
      年12月17日審判期日就附表二追加起訴17案之被告陳俞潔
      部分調查證人，又於同年12月24日、31日、109年1月7日
      、14日審判期日就不同被告分離審判程序調查其他書證、
      物證、訊問被告及辯論。可見檢察官本案追加起訴時，原
      審就本訴之審理進度雖已近尾聲，但仍非不得就本案追加
      起訴部分併予審理；且斯時原審就本訴部分尚未調查證據
      完畢，亦未聽取兩造辯論，應尚未形成確定心證，是難認
      法院就被告蕭宇芳合併審理會對其產生何等難以弭平之不
      公平偏見預斷風險。綜此，檢察官本案追加起訴與刑事訴
      訟法追加起訴制度本質無違，亦無何戕害被告蕭宇芳受公
      平審判權利之可言。
六、原審未詳審上情，僅以檢察官追加起訴時本訴審理已近尾聲
    ，即認已無合併審理之可能；又僅以本訴及本案追加起訴事
    實高度重疊，即認會使一般人對法院能否無偏見預斷地對被
    告蕭宇芳公平審理產生合理懷疑，進而不當侵害其受公平審
    判之憲法權利，故認本案追加起訴不合法而為不受理判決，
    難認允當。檢察官上訴指摘原判決不當，為有理由，應由本
    院撤銷發回原審法院，並不經言詞辯論為之。
據上論斷，應依刑事訴訟法第369條第1項但書、第372條，判決
如主文。
中　　華　　民　　國　　111 　年　　5 　　月　　16　　日
                  刑事第二十四庭審判長法　官  陳德民
                                      法　官  葉力旗
                                      法　官  紀凱峰 
以上正本證明與原本無異。
如不服本判決，應於收受送達後20日內向本院提出上訴書狀，其
未敘述上訴之理由者並得於提起上訴後20日內向本院補提理由書
（均須按他造當事人之人數附繕本）「切勿逕送上級法院」。
                                      書記官  嚴昌榮
中　　華　　民　　國　　111 　年　　5 　　月　　16　　日